【裁判字號】    90,訴,1117
【裁判日期】    901109
【裁判案由】    返還土地
【裁判全文】
臺灣臺中地方法院民事判決  九十年度訴字第一一一七號
    原      告  甲○○
    被      告  丙○○
    訴訟代理人  乙○○
                丁○○
右當事人間請求返還土地事件，本院判決如左：
    主      文
被告應將原告所有坐落台中市○○區○○段一二０地號如附圖所示Ａ部份面積二０五
‧七０平方公尺及Ｂ部份面積二五‧三五平方公尺土地上之地上物清除後，將土地返
還原告。
被告應自民國八十九年五月二日起至返還前開土地之日止，按年給付原告新台幣壹萬
零參佰伍拾壹元。
原告其餘之訴駁回。
訴訟費用由被告負擔五分之三，餘由原告負擔。
本判決原告勝訴部份，於原告以新台幣參拾肆萬元為被告供擔保後，得假執行；但被
告如於假執行程序實施前，以新台幣玖拾玖萬參仟伍佰壹拾伍元為原告預供擔保，得
免為假執行。
原告其餘假執行之聲請駁回。
    事      實
甲、原告方面：
  一、聲明：
    （一）被告應將原告所有坐落台中市○○區○○段一二０地號土地內如附圖所示
          Ａ部份面積０‧０二０五七０公頃及Ｂ部份面積０‧００二五三五公頃之
          地上物清除後，將土地返還原告。
    （二）被告應在兩造土地界線北端，即被告土地坐落台中市○○區○○段一二二
          號內以寬二十公分、高九十公分（其中三十公分埋設土地內）依兩造界址
          之長度設置水泥田埂（連同原告於自己土地內自設二十公分寬之田埂合計
          四十公分）以隔絕兩造間之田水兼界址。
    （三）被告應自民國八十九年五月二日起至土地返還原告之日止，按年給付原告
          新台幣（下同）一萬二千三百六十元。
    （四）原告願供擔保請准宣告假執行。
  二、陳述：
    （一）原告所有坐落台中市○○區○○段一二０地號田地與被告同地段一二二地
          號之田地相鄰，原告於八十九年五月二日買受並登記為所有後，乃請地政
          機關測量後發現被告所耕作土地佔用原告土地如附圖所示Ａ、Ｂ部份，經
          一再交涉未果，爰本於所有權，請求被告將系爭土地佔用部份之地上物清
          除後，返還原告。
    （二）兩造界址經地政機關測量界定後，舊有田埂非拆除不可，則兩造間之界埂
          ，自宜以兩造界址為中線，依民間習慣，田埂寬度以四十公分（兩造各二
          十公分）、高度九十公分（其中三十公分埋設土中，餘六十公分高出地面
          ），在施工上並以水泥施作較為節省勞費，該田埂亦為雙方耕作上所必需
          ，自應依民間習慣由兩造共同施作、共同使用，爰依習慣，請求被告施作
          前開田埂。因兩造田埂部份，被告田地在較高處，如不設置，其田水必全
          部流入原告田內，對被告殊為不利，且基於相鄰，亦無課原告單獨設置田
          埂之義務，基於公平分擔及誠信原則之適用，宜就四十公分寬之田埂之設
          置，由兩造平均負擔。
    （三）又請求之基礎事實同一者，原告仍得為訴之追加，民事訴訟法第二百五十
          五條第一項第二款定有明文。被告佔用原告所有之系爭土地面積為二三一
          平方公尺，受有相當於租金之使用利益，致使原告受有損害，依照土地登
          記謄本所記載八十九年七月份之申報地價為每平方公尺五百六十元，以年
          息百分之十計算相當於租金之損害賠償為每年一萬二千三百六十元，原告
          爰依侵權行為及不當得利之法律關係，追加請求被告自八十九年五月二日
          起至返還土地之日止，按年給付一萬二千三百六十元之損害金。
  三、證據：提出台中市中興地政事務所複丈成果圖影本一份、土地登記謄本影本二
            份，並聲請囑託台中市中興地政事務所測量及履勘現場。
乙、被告方面：
  一、聲明：
    （一）原告之訴駁回。
    （二）如受不利判決，願供擔保免為假執行。
  二、陳述：
    （一）被告年逾九十，耕作台中市○○區○○段一二二地號土地已有數十年，與
          相鄰同地段一二０地號土地前所有人，按現況各自耕作，相安無事長達數
          十年，兩筆土地中間相隔之田埂，復存在長達數十年，原告甫自前手買受
          系爭一二０地號土地，即要求廢棄舊有田埂，重新修補，所需費用自應由
          原告負擔。
    （二）不同意原告追加損害賠償之請求。
    （三）按習慣、地方制度之法規及外國之現行法為法院所不知者，當事人有舉證
          之責任，民事訴訟法第二百八十三條定有明文，並有最高法院十九年上字
          第九一六號判例可資參照。復按習慣法則之成立，以習慣事實為基礎，故
          主張習慣法則，以為攻擊防禦方法者，自應依主張事實之通例，就此項多
          年之慣行，為地方之人均應有拘束其行為之效力之事實，負舉證責任；如
          不能舉出確切可信之憑證，以為證明，自不能認為有此習慣之存在，最高
          法院二十四年上字第一四三二號著有裁判。原告要求被告修築界址田埂，
          並未提出具體事證，以資說明民間有何習慣規定被告負有修築之義務，空
          言請求被告負擔義務，自屬無據；又重新設置水泥田埂之事，係原告出於
          自己利益之意思，當令原告自行施作，被告實無負擔之必要與義務。
    （四）按城市地方房屋之租金，以不超過土地及其建築物申報總價額年息百分之
          十為限，土地法第九十七條第一項定有明文。次按無權佔用他人土地，可
          能獲得相當於租金之利益，為社會通常之觀念，而基地租金之數額，除以
          基地申報地價為基礎外，尚須斟酌基地之位置，工商繁榮之程度，承租人
          利用基地之經濟價值及所受利益等項，並與鄰地租金相比較，以為決定，
          最高法院八十八年台上字第一八九四號著有裁判。系爭土地四周均係田地
          ，除專供農業耕作之用外，根本不可能再為其他工業或商業上之利用，亦
          無緊鄰重要道路或變更地目之情事存在，且被告數十年來使用系爭土地，
          均僅從事農作物之耕作，別無他用，原告逕自以上開土地法所規定之最上
          限為計算基礎，反使原告獲有實質上之不當得利，顯與公平原則不符，請
          求就占有部份酌以申報地價百分之一計算相當於租金之損害賠償金。
    理      由
一、按訴狀送達後，原告不得將原訴變更或追加他訴，但請求之基礎事實同一者，不
    在此限，民事訴訟法第二百五十五條第一項第二款定有明文。原告於本院言詞辯
    論期日中，基於同一基礎事實，追加被告無權占有系爭土地，致使原告受有相當
    於租金之使用利益之損害，請求按年給付一萬二千三百六十元之賠償金，自無庸
    經被告同意即得為之，合先敘明。
二、本件原告起訴主張：原告所有坐落台中市○○區○○段一二０地號田地與被告同
    地段一二二地號之田地相鄰，原告於八十九年五月二日買受並登記為所有後，乃
    請地政機關測量後發現被告所耕作土地佔用原告土地如附圖所示Ａ、Ｂ部份，經
    一再交涉未果，爰本於所有權，請求被告將系爭土地佔用部份之地上物清除後，
    返還原告；又兩造界址經地政機關測量界定後，舊有田埂非拆除不可，則兩造間
    之界埂，自宜以兩造界址為中線，依民間習慣，田埂寬度以四十公分（兩造各二
    十公分）、高度九十公分（其中三十公分埋設土中，餘六十公分高出地面），在
    施工上並以水泥施作較為節省勞費，該田埂亦為雙方耕作上所必需，自應依民間
    習慣由兩造共同施作、共同使用，爰依習慣，請求被告施作前開田埂，因兩造田
    埂部份，被告田地在較高處，如不設置，其田水必全部流入原告田內，對被告殊
    為不利，且基於相鄰，亦無課原告單獨設置田埂之義務，基於公平分擔及誠信原
    則之適用，宜就四十公分寬之田埂之設置，由兩造平均負擔；另被告佔用原告所
    有之系爭土地面積為二三一平方公尺，受有相當於租金之使用利益，致使原告受
    有損害，依照系爭土地之申報地價為每平方公尺五百六十元，以年息百分之十計
    算相當於租金之損害賠償為每年一萬二千三百六十元，原告爰依侵權行為及不當
    得利之法律關係，請求被告自八十九年五月二日起至返還土地之日止，按年給付
    一萬二千三百六十元之損害金。被告則以被告年逾九十，耕作台中市○○區○○
    段一二二地號土地已有數十年，與相鄰同地段一二０地號土地前所有人，按現況
    各自耕作，相安無事長達數十年，兩筆土地中間相隔之田埂，復存在長達數十年
    ，原告甫自前手買受系爭一二０地號土地，即要求廢棄舊有田埂，重新修補，所
    需費用自應由原告負擔；又原告要求被告修築界址田埂，並未提出具體事證，以
    資說明民間有何習慣規定被告負有修築之義務，空言請求被告負擔義務，自屬無
    據，且重新設置水泥田埂之事，係原告出於自己利益之意思，當令原告自行施作
    ，被告實無負擔之必要與義務；另系爭土地四周均係田地，除專供農業耕作之用
    外，根本不可能再為其他工業或商業上之利用，亦無緊鄰重要道路或變更地目之
    情事存在，且被告數十年來使用系爭土地，均僅從事農作物之耕作，別無他用，
    原告逕自以上開土地法所規定之最上限為計算基礎，反使原告獲有實質上之不當
    得利，顯與公平原則不符，請求就占有部份酌以申報地價百分之一計算相當於租
    金之損害賠償金等語，資以為辯。
三、原告主張被告佔用原告所有坐落台中市○○區○○段一二０地號如附圖所示Ａ部
    份面積二０五‧七０平方公尺及Ｂ部份面積二五‧三五平方公尺合計二三一‧０
    五平方公尺之系爭土地等情，業經本院履勘現場並囑託台中市中興地政事務所派
    員會同測量屬實，製有勘驗筆錄及複丈成果圖在卷可稽，被告亦不爭執，自堪信
    為真實。至於原告主張被告應在兩造土地界線北端，即被告所有坐落台中市○○
    區○○段一二二地號土地內以寬二十公分、高九十公分（其中三十公分埋設土地
    內）依兩造界址之長度設置水泥田埂（連同原告於自己土地內自設二十公分寬之
    田埂合計四十公分）以隔絕兩造間之田水兼界址，及請求被告自原告取得系爭土
    地所有權之日即八十九年五月二日起至土地返還原告之日止，按年給付原告一萬
    二千三百六十元等情，被告則否認上情，辯稱：原告主張依據民間習慣，課與被
    告修築界址田埂之義務，原告應負舉證有此習慣存在之責，本件原告既未能提出
    說明，即屬無據，應予駁回，又原告請求以系爭土地申報地價年息百分十計算相
    當於租金之損害，顯屬過高，系爭土地僅係做為耕作之農地使用，經濟效用不高
    ，應予核減為年息百分之一，始屬相當等語。經查：
    （一）按所有人對於無權占有或侵奪其所有物者，得請求返還之；對於妨害其所
          有權者，得請求除去之；有妨害其所有權之虞者得請求防止之，民法第七
          百六十七條定有明文。被告無權佔有原告所有之系爭土地如附圖所示Ａ、
          Ｂ部份，供為耕作之用，業如前述，則原告本於所有權之作用，請求被告
          清除地上物後，返還土地予原告，洵屬有據，應予准許。
    （二）次按習慣、地方制度之法規及外國法為法院所不知者，當事人有舉證之責
          任，但法院得依職權調查之，民事訴訟法第二百八十三條定有明文。所謂
          習慣，指就法律所未規定之事項，無背於公序良俗，為社會一般人確信其
          有法的效力，而多年慣行之事實而言，此項習慣，有補充法律或優先於法
          律而為適用之效力。原告主張依照民間習慣被告負有修築界址田埂之義務
          ，惟原告並未能提出任何事證以說明確有該習慣之存在事實，又揆諸我國
          民法物權編關於相鄰關係之規定以觀，第七百七十五條自然流水高地所有
          權人之排水權及低地所有人之承水義務，第七百七十八條高地所有權之疏
          水權，第七百七十九條土地所有人之過水權、人工排水權，均係規範相鄰
          土地所有人間應有容忍之義務，並無課與積極作為義務之規定，原告主張
          被告為鄰地所有人有積極修築水泥田埂之作為義務之習慣，此為本院所無
          從得知之事實，自應由原告負舉證之責，原告既未能舉證以實其說，自難
          信為真實，該部份之請求，自難准許。
    （三）復按無法律上之原因，而受利益，致他人受損害者，應返還其利益，雖有
          法律上之原因，而其後已不存在者，亦同，民法第一百七十九條定有明文
          。被告無權佔用原告所有之系爭土地Ａ、Ｂ部份，面積二三一‧０五平方
          公尺，供為耕作使用之情，業如前述，則原告請求被告返還不當得利，亦
          屬有據。按地租不得超過地價百分之八，約定地租或習慣地租超過地價百
          分之八者，應比照地價百分之八減定之，不及地價百分之八者，依其約定
          或習慣；前項地價指法定地價，未經依法規定地價之地方，指最近三年之
          平均地價，土地法第一百十條定有明文。系爭土地既經被告供為耕地，種
          植稻穀使用，自應依據土地法關於耕地租用之相關規定以計算相當於租金
          之使用利益，合先敘明。本件被告佔用之系爭土地面積為二三一‧０五平
          方公尺，依照原告提出之土地登記謄本之記載，八十九年七月當期申報地
          價為每平方公尺五百六十元，佔用之系爭土地總地價為十二萬九千三百八
          十八元（其計算式：231.05平方公尺×560元／平方公尺＝129388元），
          以年息百分之八計算，則被告應自原告取得所有權之八十九年五月二日起
          ，按年給付原告相當於租金之使用利益一萬零三百五十一元，洵屬有據，
          應堪准許，逾此數額之請求，要屬無據，應予駁回。
四、從而，原告依所有權之作用及不當得利之法律關係，請求被告應將原告所有坐
    落台中市○○區○○段一二０地號如附圖所示Ａ部份面積二０五‧七０平方公尺
    及Ｂ部份面積二五‧三五平方公尺土地上之地上物清除後，將土地返還原告；
    被告應自八十九年五月二日起至返還前開土地之日止，按年給付原告壹萬零參佰
    伍拾壹元，為有理由，應予准許。原告逾此範圍之請求，洵屬無據，為無理由，
    應予駁回。
五、本判決原告勝訴部份，兩造陳明願供擔保，聲請宣告假執行及免為假執行，經核
    均無不合，爰分別酌定相當擔保金額，予以准許。至於原告敗訴部份，其訴既經
    駁回，假執行之聲請亦失所附麗，應併予駁回。
六、據上論結，本件原告之訴為一部有理由、一部無理由，依民事訴訟法第七十九條
    但書、第三百九十條第二項、第三百九十二條，判決如主文。
中      華      民      國    九十      年     十一     月      九      日
                              臺灣臺中地方法院民事第一庭
~B法      官  巫淑芳
右為正本係照原本作成。
如對本判決上訴，須於判決送達後廿日內向本院提出上訴狀
~B書 記 官
中      華      民      國    九十      年     十一     月      九      日


司法院資訊處製作；財團法人民間司法改革基金會備份。
